【裁判字號】    95,易,473
【裁判日期】    971117
【裁判案由】    違反菸酒管理法
【裁判全文】
臺灣士林地方法院刑事判決               95年度易字第473號
公  訴  人  臺灣士林地方法院檢察署檢察官
被      告  乙○
選任辯護人  楊揚律師
被      告  丁○○
選任辯護人  張漢榮律師
            林則奘律師
            林宇文律師
上列被告因違反菸酒管理法案件，經檢察官提起公訴（93年度偵
字第9628號），本院判決如下：
    主  文
丁○○輸入私菸，處有期徒刑捌月，減為有期徒刑肆月，如易科
罰金，以銀元佰元即新臺幣玖佰元折算壹日。
乙○無罪。
    事  實
一、丁○○係設於基隆市○○路99號5 樓之13邦迪有限公司（下
    稱邦迪公司）之實際負責人，其明知如附表所示之商標名稱
    、圖樣，係日商日本香煙產業股份有限公司（下稱日本香菸
    公司）向我國經濟部智慧財產局申請註冊登記，取得商標專
    用權，使用於如附表所示之商品範圍，仍在商標專用期限內
    ，且明知日本香煙公司所產製使用如附表所示註冊商標之香
    菸類商品，在國內市場行銷多年，為業者及消費大眾所共知
    ，未經該公司之同意，不得擅自於同一商品，使用相同之註
    冊商標，竟基於輸入仿冒私菸之犯意，於民國91年3 月間，
    偽以進口大陸家具之名義，在裝有家具之貨櫃中夾藏仿冒「
    MILD SEVEN」香煙43萬9,350 包，由大陸廈門裝船載運至香
    港，再由萬海航運股份有限公司代理之「鋒春輪」自香港地
    區運送內載有上開仿冒商標之私菸商品輸入臺灣地區（貨櫃
    號碼為WHLU0000000） ，於91年3 月3 日抵達高雄港卸儲在
    第63號碼頭貨櫃存放場，準備向高雄關稅局申報轉運准單。
    嗣於91年3 月4 日上午，在高雄港第64號碼頭貨櫃查驗區為
    高雄關稅局稽查關員查獲，並扣得上述未經申報仿冒日本香
    煙公司商標之私菸，因而循線查獲。
二、案經日商日本香煙產業股份有限公司訴由臺灣基隆地方法院
    檢察署呈請臺灣高等法院檢察署令轉臺灣士林地方法院檢察
    署檢察官偵查起訴。
    理  由
壹、被告丁○○部分：
一、訊據被告丁○○矢口否認有何輸入侵害商標權之私菸犯行，
    辯稱：其並非邦迪公司之實際負責人，亦未進口本案之私菸
    ，應係有人冒用邦迪公司所進口，查扣之仿冒私菸與其無關
    云云，經查：
    (一)邦迪公司偽以進口大陸家具之名義，在裝有家具之貨櫃中
      夾藏仿冒「MILD SEVEN」私菸，高雄關稅局稽查官員在高
      雄港第64號碼頭查獲，有中華民國海關艙單、萬海航運公
      司之到貨通知書、轉運准單、高雄關稅局扣押貨物運輸工
      具收據及搜索筆錄等在卷可稽（見法務部調查局航業海員
      調查處高雄站卷宗第4 頁至第7 頁、第9頁）。
    (二)扣案如附表所示香煙，其菸包上之英文字母QLAC及鋼模數
      字91018 ，均與傑太日煙國際股份有限公司製造工廠之商
      品管理編號不符，均屬仿冒品等情，有傑太日煙國際股份
      有限公司91年3 月13日鑑定函件影本附卷可憑（見法務部
      調查局航業海員調查處高雄站卷宗第13頁）；又「MILD
      SEVEN 」之名稱及圖樣，業經用日本香煙公司向經濟部智
      慧財產局申請註冊在案，指定使用於香菸類之商品，且其
      專用期限迄未到期等事實，亦有商標查詢資料表在卷可參
      ，堪認本次以邦迪公司名義所夾藏進口之扣案香煙43萬9,
      3 50包，均屬仿冒他人商標且未經許可產製輸入之私菸。
    (三)被告雖以上情置辯，然查：
      １證人即邦迪公司人頭負責人戊○○於偵查中證稱：「伊
        為邦迪公司人頭，實際負責人係被告丁○○，被告丁○○跟伊說伊掛名當負責人，每月可領五千元，每月掛名
        費均係丁○○交給伊。」、「本件係丁○○請伊擔任邦
        迪公司人頭股東，以一個月五千元之代價」（見基隆地
        方法院檢察署92年度偵字第3991號卷第24頁、臺灣士林
        地方法院檢察署93年度偵字第9628號卷一第46頁），嗣
        於本院審理時結證稱：「伊沒有經營邦迪公司，係被告
        丁○○找伊當人頭，並答應按月給伊五千元，作為當人
        頭負責人之代價，被告找伊之時間係在辦理變更登記前
        二、三個月，地點在基隆市○○路。被告有給過伊二次
        錢，都是伊撥打被告之0000000000電話，交錢地點在基
        隆市區上。被告丁○○有帶伊至臺灣銀行以邦迪
        公司名義申請支票」（見本院卷第325 頁至第330 頁）
        ，經核證人戊○○之證述，並無歧異，且證人係在偽證
        重典下具結作證，當不致刻意虛偽證述，是其證言，堪
        以採信。
      ２被告丁○○雖坦承曾陪同自稱「沈秋蓁」之女子，於91
        年8 月22日在臺北中興醫院接受高雄關稅局稽查員之訪
        談，惟辯稱係受自稱「乙○」之男子自大陸打電話拜託
        ，請伊去海關協助調查，然查：被告丁○○於本院供稱
        ：伊所稱撥打電話請伊去海關協助調查之該位乙○，並
        非在庭之被告乙○（見本院卷第344 頁），則是否有被
        告丁○○所供稱之自稱「乙○」之男子存在，已有可疑
        ，再者，本件代表邦迪公司，於91年7 月19日、91年8
        月22日接受高雄關稅局稽核組調查人員之訪談，而前往
        說明案情者，均係自稱「沈秋蓁」之女子等情，業據證
        人即高雄關稅局之稽核組人員甲○○、丙○○於臺灣基
        隆地方法院另案審理時結證屬實（見臺灣基隆地方法院
        92年度基簡字第359 號卷第148 頁至第149 頁），並有
        高雄關稅局稽核組製作之談話紀錄存卷可考（見臺灣基
        隆地方法院92年度基簡字第359 號卷第90頁至第108 頁
        ）。而前揭談話紀錄所記載之「沈秋蓁」年籍女子，係
        因身分證遺失而遭人冒名應訊等情，亦據證人沈秋蓁於
        臺灣基隆地方法院另案審理時結證綦詳（見臺灣基隆地
        方法院92年度基簡字第359 號卷第135 頁至第136 頁）
        ，證人甲○○、丙○○亦結證稱：「與自稱沈秋蓁之女
        子第一次訪談後，渠等發現新疑點，經撥打艙單及提單
        上之00 00000000 電話聯絡時，有位男子接聽，自稱係
        戊○○友人，說可以安排渠等與自稱沈秋蓁之女子再次
        訪談。渠等在中興醫院訪談時，被告丁○○在場，很多
        問題皆係由其代自稱沈秋蓁之女子回答，因該時自稱沈
        秋蓁之女子表示很多事情她不清楚（見臺灣基隆地方法
        院92年度基簡字第359 號卷第151 頁），被告丁○○亦
        供承：91年3 月以後0000000000電話由伊使用，證人甲○○、丙○○所證述以0000000000電話連絡之男士，確
        實係伊（見臺灣基隆地方法院92年度基簡字第359 號卷
        第153 頁），是由證人甲○○、丙○○之證述，足認被
        告丁○○有管道與自稱「沈秋蓁」之女子聯絡，且被告
        丁○○對於邦迪公司之事務，較自稱「沈秋蓁」之女子
        為熟稔。再參以邦迪進口本件仿冒私菸之相關單據，邦
        迪公司於艙單、到貨通知單、轉運准單等書面所記載之
        聯絡電話為：「0000000000」、「00-00000000 」，另
        邦迪公司於匯款時，則留存「00-00000000 」號碼（見
        法務部調查局航業海員調查處卷宗第21頁至第23頁），
        經查其中「00-00000000 」、「00-00000000 」，分別
        為蔣阿秀即被告丁○○之配偶、被告丁○○所申裝使用
        之事實，有中華電信股份有限公司臺灣北區電信分公司
        士林營運處92年5 月30日士服字第92C0600241號函暨檢
        附之室內電話申請書在卷可按（見臺灣基隆地方法院92
        年度基簡字第359 號卷第138 頁至第141 頁）；至於「
        0000000000」號行動電話，於案發時使用人係被告丁○○，已如前述，綜合上情判斷，堪認被告丁○○與邦迪
        公司關係密切，邦迪公司之實際運作係由被告丁○○操
        縱。
      ３被告丁○○另辯稱係他人冒用邦迪公司名義進口私菸云
        云，然依編號0000000000號提單（Bill of Lading）、
        進口艙單所示，系爭貨物之受貨人 (consignee)係BAN
        DEAR CO LTD.，受貨人地址為5F-13 NO.99 CHUNG SAN
        RD ,KEELUNG ，與邦迪公司設於基隆市○○路99號5 樓
        之13相關資料完全符合，有公司登記基本資料、公司基
        本資料、變更登記事項表可參。而提單記載之受貨人聯
        絡電話係0000000000，亦係被告丁○○所使用之行動電
        話門號，則進口貨物僅受貨人邦迪公司有權提領，他人
        無從經由船務代理公司告知船期，貨櫃行蹤或提領，被
        告之辯解，不合情理。
    (四)綜上所陳，本件事證明確，被告犯行堪以認定，應依法論
      科。
二、被告行為後，刑法業於94年2 月2 日經總統以華總一義字第
    09400014901 號令修正公布，並於95年7 月1 日施行，參酌
    最高法院95年5 月23日刑事庭第8 次會議決議，修正後刑法
    第2 條第1 項之規定，係規範行為後法律變更所生新舊法律
    比較適用之準據法，於刑法施行後，應適用修正後刑法第2
    條第1 項之規定，為「從舊從輕」之比較。另於比較時應就
    罪刑有關之共犯、未遂犯、想像競合犯、牽連犯、連續犯、
    結合犯，以及累犯加重、自首減輕暨其他法定加減原因（如
    身分加減）與加減比例等一切情形，本於統一性及整體性原
    則，綜其全部罪刑之結果而為比較，茲就比較情形分述如下
    ：
    (一)刑法第55條前段關於想像競合犯之規定，新法增列但書「
      不得科以較輕罪名所定最輕本刑以下之刑」，係科刑之限
      制，為法理之明文化，非屬法律之變更，自無新舊法比較
      之問題。
    (二)菸酒管理法於被告行為後，亦有修正，經查：產製或輸入
      私菸、私酒者，處1 年以下有期徒刑、拘役或科或併科新
      臺幣300,000 元以上1,500,000 元以下罰金，被告行為時
      之93年1 月7 日修正前之菸酒管理法第46條前段定有明文
      。又輸入私菸、私酒者，處2 年以下有期徒刑、拘役或科
      或併科新臺幣200,000 元以上2,000,000 元以下罰金，93
      年1 月7 日修正、93年7 月1 日施行之菸酒管理法第46條
      第4 項定有明文。就輸入私菸、私酒之行為，其最重本刑
      由有期徒刑1 年提高至有期徒刑2 年，罰金刑亦由原先新
      臺幣300,000 元以上1,500,000 元以下，提高至新臺幣
      200,000 元以上2,000,000 元以下，比較新舊法之結果，
      以被告行為時之舊法較有利於被告，應適用行為時法處斷
      ，公訴意旨漏未究明新舊法比較適用問題，逕以現行菸酒
      管理法第46條第4 項之規定論處，顯有未洽，應予說明。
三、本案被告輸入侵害商標權之私菸，核其所為，係犯商標法第
    82條明知為未得商標權人同意，於同一商品，使用相同之註
    冊商標商品而輸入罪、修正前之菸酒管理法第46條前段之輸
    入私菸罪。被告以一輸入行為同時觸犯上開菸酒管理法、商
    標法等二罪，為想像競合犯，應從一重論以修正前之菸酒管
    理法第46條前段之輸入私菸罪（二者同為論處1 年以下有期
    徒刑、拘役之罪，但菸酒管理法第46條前段之罰金額度較商
    標法第82條之規定為高）。本院審酌被告案發時為海關公務
    員，竟違法輸入私菸，對於我國菸品交易秩序有嚴重危害，
    併其犯後否認犯行，未知悔改等一切情狀，量處如主文所示
    之刑。又被告犯罪時間在96年4 月24日以前，亦無其他不合
    中華民國96年罪犯減刑所定不得減刑之情形，爰依中華民國
    96年罪犯減刑條例第2 條第1 項第3 款、第7 條規定，減其
    宣告刑二分之一，即減為有期徒刑4 月，並依據中華民國96
    年罪犯減刑條例第9 條之規定諭知易科罰金之折算標準。而
    有關易科罰金之折算標準，修正前刑法第41條第1 項前段規
    定「犯最重本刑為5 年以下有期徒刑以下之刑之罪，而受6
    個月以下有期徒刑或拘役之宣告，因身體、教育、職業、家
    庭之關係或其他正當事由，執行顯有困難者，得以1 元以上
    3 元以下折算1 日，易科罰金」，又被告行為時之易科罰金
    折算標準，修正前罰金罰鍰提高標準條例第2 條（現已刪除
    ）規定，就其原定數額提高為100 倍折算1 日，則本件被告
    行為時之易科罰金折算標準，最高以銀元300 元折算1 日，
    經折算為新臺幣幣值後，為以新臺幣900 元折算為1 日。而
    修正後刑法第41條第1 項前段規定「犯最重本刑為5 年以下
    有期徒刑以下之刑之罪，而受6 個月以下有期徒刑或拘役之
    宣告者，得以新臺幣1, 000元、2,000 元或3,000 元折算1
    日，易科罰金」，比較修正前後之易科罰金折算標準，以修
    正前之規定較有利於被告，本院爰依修正前刑法第41條第1
    項前段之規定，諭知減刑後易科罰金之折算標準。另「依本
    法查獲之私菸、私酒、劣菸、劣酒與供產製私菸、私酒之原
    料及器具，沒收或沒入之」，被告行為時即93年1 月7 日修
    正前之菸酒管理法第57條固有明文（依主、從刑不可分原則
    ，主、從刑不可割裂適用不同法律）。惟扣案如附表所示私
    菸，業經高雄關稅局依海關緝私條例第31條之1 規定予以沒
    入處分，有該局91年10月7 日91年第0281號處分書影本在卷
    可稽（見法務部調查局航業海員調查處高雄站卷宗第12頁）
    ，本院自無再予沒收之必要，附此敘明。
貳、被告乙○部分：
一、公訴意旨另以：被告乙○及任財政部臺北關稅局業務課課員
    之丁○○均為邦迪有限公司（下稱邦迪公司）之實際負責人
    ，2 人明知如附表1 所示之註冊商標，業經日商日本香煙產
    業股份有限公司（下稱日本香煙公司）向我國經濟部智慧財
    產局申請商標註冊獲准，分別取得商標專用權，現仍於商標
    專用期間內，且明知日本香煙公司所產製使用如附表所示註
    冊商標之香菸類商品，在國內市場行銷多年，為業者及消費
    大眾所共知，未經該公司之同意，不得擅自於同一或類似之
    商品，使用相同或近似之註冊商標，竟意圖營利並基於共同
    輸入私菸販賣之犯意聯絡，於民國91年3 月間，以進口大陸
    家具之名義，在裝有家具之貨櫃中夾藏仿冒「MILD SEVEN」
    （即七星牌）香菸43萬9,350 包，由大陸廈門裝櫃裝船載運
    至香港，再換船由萬海航運公司所屬「鋒春號」載運，於91
    年3 月3 日抵達高雄港卸儲在第63號碼頭貨櫃存放場，準備
    向高雄關稅局申報轉運准單。嗣於91年3 月4 日上午，在高
    雄港第64號碼頭貨櫃查驗區為高雄關稅局稽查關員查獲，並
    扣得上述未經申報仿冒日本香煙公司商標之私菸，因認被告
    乙○涉有違反修正前菸酒管理法第46條、商標法第82條等罪
    嫌。
二、按犯罪事實應依證據認定之，無證據不得認定其犯罪事實；
    又不能證明被告犯罪者，應諭知無罪之判決，刑事訴訟法第
    154 條第2 項、第301 條第1 項分別定有明文。次按認定不
    利於被告之事實，須依積極證據，苟積極證據不足為不利於
    被告事實之認定時，即應為有利於被告之認定，更不必有何
    有利之證據；又事實之認定，應憑證據，如未能發現相當之
    證據，或證據不足以證明，自不能以推測或擬制之方法，以
    為裁判之基礎；且認定犯罪事實所憑之證據，無論直接或間
    接證據，其為訴訟上之證明，須達於通常一般之人均不致有
    懷疑，而得確信其為真實之程度者，始得據為有罪之認定，
    倘其證明尚未達到此一程度，而有合理之懷疑存在時，尚難
    為有罪之認定基礎，最高法院30年度上字第816 號判例、40
    年度臺上字第86號、76年度臺上字第4986號判例參照。
三、公訴人認被告乙○涉犯上開罪嫌，無非以共同被告丁○○之
    供述為據，訊據被告乙○堅決否認上開犯行，辯稱：伊在83
    年底即搭乘漁船偷渡出國，嗣於85年間遭法院通緝，伊認識
    丁○○，但未曾與渠合作走私，亦不曾撥打電話與渠聯絡，
    對於邦迪公司輸入仿冒香菸之事，伊完全不知情等語。經查
    ：
    (一)證人即共同被告丁○○於92年5 月14日、92年6 月16日、
      92 年8月4 日，在臺灣基隆地方法院另案審理時以證人身
      分結證稱：「伊有親戚在做拖車生意，有位客戶為邦迪公
      司。邦迪公司老闆叫乙○，因邦迪公司被冒名進口一批貨
      ，海關要做筆錄，但乙○被通緝，人在大陸不能回來，就
      打電話給伊要伊和台灣負責人戊○○聯絡，才認識戊○○
      」、「朋友乙○打電話給伊，說海關方面程序他不懂，請
      伊幫忙協助，乙○告訴伊邦迪公司負責人是戊○○，伊不
      清楚內情，只幫乙○代墊過一次四、五千元」、「邦迪公
      司實際負責人係乙○，他們在台灣之拖車業務由我們負責
      。拖車業務均由乙○與伊接觸」（見臺灣基隆地方法院92
      年度基簡字第359 號卷第40頁至第41頁、第153 頁、92年
      度易字第172 號卷第36頁至第37頁），嗣於本院結證稱：
      伊在十幾年前，在基隆貨櫃場認識被告乙○，當時不知道
      其真實姓名，只知道他叫「號呆（台語）」。乙○任職貿
      易公司，常常陪進口貨物之貨主來看貨物檢驗情形。伊與
      乙○很少聯絡，私底下沒有用電話聯繫，乙○不知道伊家
      之電話號碼，亦未曾撥打過伊手機。伊所稱撥打電話請伊
      去海關協助調查之該位乙○，並不是在庭之被告乙○，伊
      之前在本案所供稱之乙○，並非在庭之被告乙○（見本院
      卷第342 頁至第344 頁、第347 頁），依證人丁○○上開
      證述，其確定被告乙○並非其所指稱之邦迪公司實際負責
      人，而證人戊○○亦於本院審理時結證稱：伊不認識在庭
      被告乙○，係第一次見到（見本院卷第327 頁），綜上堪
      認被告乙○並未參與邦迪公司事務。
    (二)被告乙○於85年1 月16日、85年12月19日，分別經臺灣臺
      北地方法院、本院發布通緝等情，有臺灣高等法院被告前
      案紀錄表乙份附卷可參，而被告辯稱於83年底即搭乘漁船
      偷渡出國，經核被告乙○自83年10月6 日入境後，並無出
      境紀錄，嗣於97年5 月1 日入境等情，有被告入出境資訊
      連結作業在卷可憑（見本院卷第188 頁至第192 頁），是
      被告乙○辯稱偷渡出國乙節，應可採信，則被告乙○於國
      外遭通緝期間，公訴人並未舉證被告乙○與丁○○就上開
      輸入仿冒私菸犯行，有何共犯之犯意聯絡及行為分擔，尚
      不得遽以上開罪責相繩。
    (三)綜上所述，本件依卷內事證，並無足證明被告乙○涉犯上
      開違反菸酒管理法、商標法等犯行，此外亦無其他積極證
      據足資證明被告乙○涉犯上開罪嫌，自應諭知被告乙○無
      罪之判決。
據上論斷，應依刑事訴訟法第299 條第1 項前段、第301 條第1
項，93年1 月7 日修正前之菸酒管理法第46條前段，商標法第82
條，刑法第2 條第1 項前段、第11條前段、第55條、修正前第41
條第1 項前段，修正前罰金罰鍰提高標準條例第2 條，現行法規
所定貨幣單位折算新台幣條例第2 條，中華民國96年罪犯減刑條
例第2 條第1 項第3 款、第7 條、第9 條，判決如主文。
本案經檢察官余秉甄到庭執行職務。
中    華    民    國    97    年    11    月    17    日
                  刑事第七庭審判長法  官  劉秉鑫
                                  法  官  王美玲
                                  法  官  高雅敏
以上正本證明與原本無異。
對於本件判決如有不服，應於收受送達後10日內，向本院提出上
訴書狀，上訴於臺灣高等法院，並按他造當事人之人數附具繕本
。
                                  書記官  陳映羽
中    華    民    國    98    年    2     月    23    日
附錄論罪法條：
93年1 月7 日修正前之菸酒管理法第46條：
產製或輸入私菸、私酒者，處1年以下有期徒刑、拘役或科或併
科新臺幣30萬元以上150萬元以下罰金。但以手工產製私菸、私
酒供自用者，免予處罰。
商標法第82條：
明知為前條商品而販賣、意圖販賣而陳列、輸出或輸入者，處一
年以下有期徒刑、拘役或科或併科新臺幣5萬元以下罰金。
附表：
┌──┬───────┬───┬────┬───┬──────┬────┐
│編號│商標名稱或圖樣│商標專│商標註冊│商標專│商標使用之範│扣案物品│
│    │              │用權人│證號    │用期限│圍          │        │
├──┼───────┼───┼────┼───┼──────┼────┤
│一  │              │日本香│00000000│103 年│香煙；菸草、│香煙43萬│
│    │              │煙產業│        │5 月31│菸；菸具（非│9350包。│
│    │              │股份有│        │日    │貴重金屬）；│        │
│    │              │限公司│        │      │火柴。      │        │
│    │              │      │        │      │            │        │
└──┴───────┴───┴────┴───┴──────┴────┘


司法院資訊處製作；財團法人民間司法改革基金會備份。
